臺灣高等法院民事判決
111年度上字第573號
上  訴  人  邱雅玲  
訴訟代理人  甘大空律師
被  上訴人  李佳玲  

            李蕾香  
共      同
訴訟代理人  林文凱律師
            鄭佾昕律師
上列當事人間請求返還買賣價金等事件，上訴人對於中華民國11
1年2月18日臺灣臺北地方法院110年度訴字第6912號第一審判決
提起上訴，本院於111年7月19日言詞辯論終結，判決如下：
    主      文
上訴駁回。
第二審訴訟費用由上訴人負擔。
    事實及理由
一、本件上訴人主張：兩造前於民國104年8月5日簽署不動產買
    賣契約書（下稱系爭契約），約定由上訴人以新臺幣（下同
    ）3,250萬元向被上訴人買受其等所有座落臺北市○○區○○段○
    ○段○000地號、第665之1地號土地及其上同段第288號建號建
    物即門牌號碼臺北市○○區○○路○段000巷00弄0號房屋（下合
    稱系爭房地），上訴人並依約繳納第一期購屋款325萬元，
    然其後兩造就系爭契約款項發生爭執，上訴人遂未再依約給
    付買賣價金，被上訴人乃於104年9月15日向上訴人為解除系
    爭契約之意思表示，並沒入第一期價金325萬元。而系爭契
    約第12條前段所約定之違約金，核屬損害賠償總額預定性質
    之違約金，系爭房地迄今仍為被上訴人所有，其等實未因上
    訴人違約之行為受有何損害外，被上訴人沒入該違約金迄今
    已逾6年，享有孳息利益以年息百分之5計算甚高達97萬5,00
    0元，足認被上訴人沒入325萬元作為違約金核屬過高，上訴
    人爰依民法第251條及第252條規定，請求酌減違約金為25萬
    元後，並依不當得利之法律關係請求被上訴人各應返還150
    萬元予上訴人等語。並聲明：被上訴人應各給付上訴人150
    萬元，及自起訴狀繕本送達之翌日起至清償日止，按年息百
    分之5計算之利息。原審為上訴人敗訴之判決，上訴人不服
    ，提起上訴，上訴聲明：㈠原判決廢棄。㈡被上訴人應各給付
    上訴人150萬元，及自起訴狀繕本送達之翌日起至清償日止
    ，按年息百分之5計算之利息。
二、被上訴人則以：上訴人依系爭契約給付被上訴人第一期買賣
    價金325萬元後，即未再依約履行給付價金之義務，被上訴
    人於催告限期履約後始解除系爭契約，併依系爭契約第12條
    約定沒入第一期買賣價金作為違約賠償。又被上訴人於系爭
    契約解除後請求訴外人莊豐名即辦理系爭房地買賣之地政士
    （下稱其名）返還系爭房地所有權權狀（下稱系爭權狀），
    然上訴人竟以「雙方共同委任莊豐名保管系爭權狀及辦理不
    動產買賣移轉等相關事宜」為由，要脅莊豐名非經上訴人同
    意，不得擅自將系爭權狀返還被上訴人，被上訴人僅得於10
    4年10月16日對莊豐名提起民事訴訟請求返還系爭權狀（下
    稱另案訴訟），期間因上訴人不斷作梗，甚參加另案訴訟，
    被上訴人始終未能取回系爭權狀而無從處分系爭房地，迄至
    6年餘，始經最高法院判決駁回上訴確定而告終結。被上訴
    人因此至少受有下列損失：⑴因系爭房地買賣支付訴外人信
    義房屋仲介股份有限公司（下稱信義房屋）之仲介費65萬元
    ；⑵系爭契約代書費1,000元；⑶因另案訴訟支出訴訟費用45
    萬9,872元（計算式：一審訴訟費用1萬5,949元及律師費用6
    萬元＋二審訴訟費用2萬3,923元及律師費用10萬元＋三審律師
    費用8萬元＋二審更審律師費用10萬元＋三審律師費用8萬元）
    ；⑷系爭房地原有每月租金收入4萬5,000元，嗣因上訴人欲
    購買系爭房地，被上訴人遂於104年7月間終止系爭房地租賃
    契約，然上訴人未依系爭契約履行並拒絕莊豐名返還系爭權
    狀，致使無法買賣、設定擔保物權等而喪失經濟效益，系爭
    房地並因另案訴訟而難以出租，迄至106年1月1日始以4萬5,
    000元出租而受有租金損失72萬元（計算式：4萬5,000元×16
    個月）；⑸被上訴人李佳玲與上訴人簽署系爭契約後，於105
    年6月5日透過訴外人永慶房屋仲介股份有限公司向訴外人趙
    儷玲承購門牌號碼臺北市大安區羅斯福路三段271巷6樓之3
    房地（下稱另案不動產），然因上訴人惡意拒絕同意莊豐名
    返還系爭權狀，致使被上訴人李佳玲未能出售系爭房地而得
    取得買賣價金以支付另案不動產買賣價款，被上訴人李佳玲
    不得已只好與趙儷玲解約並給付違約金60萬元；⑹被上訴人
    於系爭契約解除後另行委託仲介公司出售系爭房地，額外支
    出95萬元之仲介費；⑺遲至109年4月13日始以2,950萬元出售
    系爭房地，受有買賣價金差價損失300萬元（計算式：3,250
    萬元–2,950萬元＝300萬元）。合計受有財產上之損失高達63
    8萬872元（計算式：65萬元＋1,000元＋45萬9,872元＋72萬元＋
    60萬元＋95萬元＋300萬元＝638萬872元），故上訴人主張系爭
    契約之違約金過高應予酌減，要與事實不符等語，資為抗辯
    。並聲明：上訴駁回。
三、兩造不爭執事項（見本院卷第96至97頁）：
　㈠兩造前於104年8月5日簽署如原審原證1之不動產買賣契約書
    （見原審卷第17至25頁），約定由上訴人以3,250萬元向被
    上訴人買受其等所有座落臺北市○○區○○段○○段○000地號、第
    665之1地號土地及其上同段第288號建號建物暨門牌號碼臺
    北市○○區○○路○段000巷00弄0號房屋。
　㈡系爭契約第12條約定「本約雙方應誠信履行。甲方（即上訴
    人）違約全部或一部分遲延未履行本約第二條價金支付之義
    務時，每逾一日甲方應加付按該期未履行給付之價款千分之
    一計算之違約金，於補付時一併給付乙方（即被上訴人），
    如逕乙方催告限期履約，逾期仍不履行，所付款項悉由乙方
    無條件沒收，作為違約賠償。乙方違約遲延未履行移轉登記
    或交付房屋時，則比照按甲方所已繳之價款千分之一計算違
    約金懲罰之，如經催告限期履約仍拒未履行，而由甲方解除
    契約時，所收之買賣價款，應於解約日起五日內加倍返還給
    甲方，作為違約賠償。至於契約解除後，如買賣標的物已登
    記與甲方或甲方指定之人，甲方應負責返還，將所有權移轉
    回復乙方（或原權利人）名義，並由違約方負擔回復原狀移
    轉所衍生之一切費用。」等語。
　㈢上訴人於簽約同日繳納第一期購屋款325萬元。
　㈣上訴人給付第一期款項後，未再依約履行給付價金之義務，
    被上訴人於104年9月7日催告上訴人限期履約，復於104年9
    月15日函知上訴人為解除契約之意思表示，併依系爭契約第
    12條約定沒入第一期買賣價金325萬元。
　㈤被上訴人因系爭房地買賣支付：
　⒈信義房屋仲介費65萬元（見原審卷第177頁），
　⒉代書費1,500元（見原審卷第179頁）。
　㈥系爭房地於109年4月13日以2,950萬元出售予第三人（見原審
    卷第191至203頁）；被上訴人並因此支出仲介費95萬元（見
    原審卷第189頁）。　　
四、上訴人主張被上訴人沒收第1期買賣價金數額之違約金過高
    ，應酌減違約金至25萬元等情，為被上訴人所否認，並以前
    詞置辯。是本件應審究者厥為：被上訴人得否依系爭契約第
    12條約定，將上訴人給付之325萬元充作違約金？該違約金
    是否過高，得否請求法院酌減至25萬元？茲析述如下：
　㈠按違約金之作用，乃為節省債權人於債務人不履行債務或不
    為適當之履行時，對債務人請求損害賠償之舉證成本，以期
    縮短訴訟之時程，並督促債務人依約履行債務。基於契約自
    由原則，當事人對於其所約定之違約金數額，應受其拘束，
    以貫徹私法自治之精神。至債務人之債務倘已為一部履行或
    當事人所約定之違約金過高者，為避免造成違背契約正義等
    值之原則，法院固得比照債權人因一部履行所受之利益或參
    酌一般客觀事實、社會經濟狀況及當事人所受損害等情形，
    減少違約金（民法第251條、第252條參照）。惟當事人所約
    定之違約金，如屬損害賠償預定性質者，該違約金即係作為
    債務人於債務不履行時之損害賠償預定之總額，其目的旨在
    填補債權人因其債權不能實現而受之損害，並不具懲罰之色
    彩，初與債務人主觀之歸責事由無關。又關於損害賠償之範
    圍，民法係採完全賠償主義，除法律另有規定或契約別有約
    定，應以填補債權人所受損害及所失之利益（民法第216條
    第1項參照），故法院對於損害賠償額預定性之違約金，應
    以債權人實際所受之積極損害及消極損害（所失利益），作
    為主要之考量因素，以酌定其所約定之違約金是否過高（最
    高法院105年度台上字第2289號判決參照）。而契約當事人
    約定之違約金是否過高，應依一般客觀之事實、社會經濟狀
    況、當事人實際上所受損害及債務人如能如期履行債務時，
    債權人可享受之一切利益為衡量標準，庶符實情而得法理之
    平（最高法院49年度台上字第807號、51年度台上字第19號
    判決意旨參照）。
　㈡上訴人主張：被上訴人沒收第1期款325萬元充作違約金，數
    額過高，違約金應酌減至25萬元云云；被上訴人則抗辯：其
    因上訴人違約受有①仲介費65萬元；②系爭契約代書費1,000
    元；③另案訴訟之訴訟費用45萬9,872元；④租金損失72萬元
    ；⑤另案不動產買賣之違約金60萬元；⑥另行出售系爭房地之
    仲介費95萬元；⑦系爭房地出售之買賣價金差價300萬元等。
    查：
　⑴系爭契約第12條約定：「本約雙方應誠信履行。甲方（即上
    訴人）違約全部或一部分遲延未履行本約第二條價金支付之
    義務時，每逾一日甲方應加付按該期未履行給付之價款千分
    之一計算之違約金，於補付時一併給付乙方（即被上訴人）
    ，如逕乙方催告限期履約，逾期仍不履行，所付款項悉由乙
    方無條件沒收，作為違約賠償。乙方違約遲延未履行移轉登
    記或交付房屋時，則比照按甲方所已繳之價款千分之一計算
    違約金懲罰之，如經催告限期履約仍拒未履行，而由甲方解
    除契約時，所收之買賣價款，應於解約日起五日內加倍返還
    給甲方，作為違約賠償。至於契約解除後，如買賣標的物已
    登記與甲方或甲方指定之人，甲方應負責返還，將所有權移
    轉回復乙方（或原權利人）名義，並由違約方負擔回復原狀
    移轉所衍生之一切費用。」等語，依照前揭法律規定及說明
    ，應認系爭契約關於違約金約定之性質，屬於損害賠償總額
    預定之約定，則應審酌債權人實際所受之積極損害及消極損
    害（所失利益），以酌定其所約定之違約金是否過高。
　⑵被上訴人因系爭房地買賣已支出仲介費65萬元及代書費1,500
    元乙節，為兩造所不爭執，堪以認定，而一般居間仲介均按
    買賣價金之一定比例收取居間報酬，上訴人若未履行債務，
    被上訴人因而受有支出上開無益費用之損害，是被上訴人因
    上訴人違約不履行系爭契約，而支出仲介費65萬元及代書費
    1,500元之部分，自屬被上訴人之損失。又本件被上訴人雖
    非營利事業，但其出售系爭房地，通常亦可獲取價差利潤，
    而被上訴人係於104年以3,250萬元出售系爭房地，參考行政
    院公布之104年度同業利潤標準，不動產買賣淨利率為百分
    之17（見本院卷第131頁），估算此項價差利潤為552萬5,00
    0元（32,500,000×17%＝5,525,000），然因被上訴人於109年
    4月13日以2,950萬元出售系爭房地，參考行政院公布之109
    年度同業利潤標準，不動產買賣淨利率亦為百分之17（見本
    院卷第133頁），損失一部獲彌補，損失金額仍達51萬元（〈
    32,500,000-29,500,000〉×17%＝510,000），亦堪認定。再查
    ，依成屋買賣定型化契約應記載及不得記載事項，其違約金
    以不超過房地總價款百分之15為限。本件系爭契約乃就成屋
    為買賣，買賣標的之房地總價款為3,250萬元，其百分之15
    為487萬5,000元，被上訴人沒收上訴人已付價款325萬元作
    為違約賠償，核相當買賣標的之房地總價款之百分之10，未
    逾成屋買賣定型化契約應記載及不得記載事項所定比例上限
    。復衡酌被上訴人為處理系爭契約簽訂及解除事宜而支出之
    無益勞力、時間、費用等其他損失（包括系爭房地所有權能
    及使用收益權因買賣進行中而受有相當限制卻仍須支付規費
    、稅捐等基本費之損失）等。並考量兩造於簽約前本應自行
    審慎評估履約能力，就系爭契約之利益衡平、藉由違約金促
    進並確保上訴人履約所必要之限度及系爭契約第12條之性質
    為損害賠償總額預定之違約金，其本質即在於減輕債權人所
    受損失之舉證責任，且上訴人就本件違約金有何過高情事，
    並未能提出其他證據證明之，暨其他一切情狀，認被上訴人
    沒收上訴人第一期款325萬元充作違約金，其數額尚未過高
    。本院核無可酌減情事，上訴人主張：違約金應酌減至25萬
    元，被上訴人應依民法第179條之規定，各返還150萬元云云
    ，即無可採，而不應准許。
　⑶末兩造於104年8月5日締結系爭契約時約定之價金為3,250萬
    元，惟上訴人僅給付325萬元價金，即未再給付，經被上訴
    人於104年9月15日依約解除系爭契約後，嗣於109年4月13日
    以2,950萬元出售系爭房地，固有300萬元之價差，然此屬於
    解除契約後發生之損害，非違約金酌減時應予考量（最高法
    院86年度台上字第1084號、93年度台上字第291號判決意旨
    參照）。又被上訴人因再次出售系爭房地所支出之仲介費95
    萬元及被上訴人因請求莊豐名返還系爭權狀而提起另案訴訟
    ，並支出裁判費及律師酬金部分，均屬系爭契約解除後之因
    素，並非系爭契約之必要支出。再者，系爭契約解除後，縱
    被上訴人未能立即將系爭房屋出租，然此亦非系爭契約解除
    前所生損害。從而，原判決認被上訴人受有因另案訴訟支出
    訴訟費用45萬9,872元、再次出售之仲介費95萬元、系爭房
    地差額損害300萬元及租金利益損害72萬元等損害之部分，
    恐有未洽，然本件違約金數額尚未過高，已如前述，原審為
    本件違約金不予酌減之理由雖有不同，惟結論並無二致，附
    此敘明。
五、綜上所述，上訴人依民法第251條、第252條、第179條之規
    定，請求被上訴人各給付150萬元，及自起訴狀繕本送達之
    翌日起至清償日止，按年息百分之5計算之利息，為無理由
    ，不應准許。其假執行之聲請亦失所附麗，應併予駁回。原
    審為上訴人敗訴之判決，及駁回其假執行之聲請，並無不合
    。上訴意旨指摘原判決不當，求予廢棄改判，為無理由，應
    予駁回。
六、本件事證已臻明確，兩造其餘之攻擊或防禦方法及未經援用
    之證據，經斟酌後認均不足影響判決之結果，自無逐一論駁
    之必要，併此敘明。
七、據上論結，本件上訴為無理由，依民事訴訟法第449條第1項
    、第78條，判決如主文。　　
中　　華　　民　　國　　111 　年　　8 　　月　　9 　　日
                  民事第十四庭  
                      審判長法  官  蔡和憲
                            法  官  周群翔
                            法  官  陳雯珊
正本係照原本作成。
如不服本判決，應於收受送達後20日內向本院提出上訴書狀，其
未表明上訴理由者，應於提出上訴後20日內向本院補提理由書狀
（均須按他造當事人之人數附繕本）上訴時應提出委任律師或具
有律師資格之人之委任狀；委任有律師資格者，另應附具律師資
格證書及釋明委任人與受任人有民事訴訟法第466 條之1第1項但
書或第2項所定關係之釋明文書影本。如委任律師提起上訴者，
應一併繳納上訴審裁判費。
中　　華　　民　　國　　111 　年　　8 　　月　　10　　日

  　　　　　　　　　　　　　書記官  陳亭如